【裁判字號】    98,上易,194
【裁判日期】    990203
【裁判案由】    清償債務
【裁判全文】
臺灣高等法院臺中分院民事判決         98年度上易字第194號
上  訴  人  乙○○
訴訟代理人  林見軍律師
複 代 理人  甲○○
            庚○○
被 上 訴人  丙○○
訴訟代理人  龔正文律師
複 代 理人  陳宏盈律師
            丁○○
            戊○○
上列當事人間清償債務事件，上訴人對於中華民國98年3月12日
臺灣彰化地方法院98年度員訴字第1號第一審判決提起上訴，本
院於民國99年1月20日辯論終結，玆判決如下：
    主  文
上訴駁回。
第二審訴訟費用新台幣一萬六千三百五十元由上訴人負擔。
    事實及理由
一、被上訴人主張：上訴人於民國（下同）85年10月12日向其借
    款新台幣（下同）250萬元，利率自始約定為日息0.5/1000
    ，並以複利計算利息，迄90年1月31日後，利率降為日息0.4
    /1000，且以單利計算利息，上訴人為擔保此筆借款，並於
    90年7月間購買坐落彰化縣芳苑鄉○○段0000-0000號、0000
    -0000號土地二筆（下合稱系爭土地），將之登記於被上訴
    人名下。兩造曾於90年1月31日及95年2月間會算，確認上訴
    人至90年1月31日止尚欠利息453萬5014元，至95年1月31日
    止尚欠利息589萬5550元，且尚有本金50萬元未清償，合計
    上訴人積欠未還之金額為639萬5550元（其中589萬5550元為
    獨立債權），爰依消費借貸之法律關係，求為命：上訴人應
    給付被上訴人639萬5550元本息，及自98年2月13日起至清償
    日止，按年利率5%計算利息之判決（原審判決命上訴人給付
    414萬3500元本息，駁回被上訴人其餘請求，被上訴人就其
    敗訴部分，未據聲明不服。上訴人就其敗訴部分，僅於100
    萬元本息範圍內聲明不服，其餘部分未據聲明不服）。
二、上訴人則以：其固曾於85年10月12日向被上訴人借款250萬
    元，然當時兩造並無約定利息及利率，此據被上訴人於本院
    96年度上字第324號請求確認借貸金額事件，97年4月15日準
    備程序期日陳稱「起初沒有約定利息」等語。迄90年1月31
    日被上訴人始要求以0.5/1000按複利計算之利息，兩造就利
    息約定並無達成意思表示一致之情形，自無所謂利息滾入原
    本之「債之更改」問題。縱認有債之更改，被上訴人以複利
    計算利息，並將超過年利率20%部分之利息滾入原本，亦屬
    違法，應認該部分無請求權。又被上訴人請求之利息超過5
    年以上部分，亦因罹於時效而不得請求。再者，被上訴人於
    96年11月21日教唆訴外人己○○以怪手破壞設置於系爭土地
    上之硬體設備，致瑞聯畜牧場無法正常清理雞糞，產生太濃
    之藻氣，進而影響緊鄰其旁之雞場，使得該雞場之雞隻大量
    暴斃近6000隻，以每隻種雞約可生產235隻雛雞，每隻雛雞
    又可產生4元利潤計算，上訴人受有564萬元之損害；另為回
    復土地之原貌，上訴人需增加支出8萬3800元之費用，此部
    分上訴人之損害計為572萬3800元，被上訴人應負賠償之責
    ，爰主張抵銷等語，資為抗辯。
三、查，上訴人於85年10月12日向被上訴人借款250萬元，並於
    90年7月間購買系爭土地，登記於被上訴人名下，以為借款
    之擔保；本院96年度上字第324號確定判決認定被上訴人對
    上訴人有278萬4678元債權存在等事實，為兩造所不爭執（
    見原審卷27頁、本院卷17頁），且有土地登記第二類謄本、
    上開確定判決影本等件附卷可稽（見原審補字卷7至8頁、本
    院卷26至29頁），自堪信為真實。
四、被上訴人主張上訴人尚有本金50萬元、利息589萬5550元未
    清償等語；上訴人則以前詞為辯。經查：
  (一)上訴人前曾訴請確認其於85年10月12日向被上訴人借款250
    萬元，其中本金債權於超過50萬元部分不存在，以及按年利
    率5%計算至95年12月31日止之利息債權於超過41萬8575元部
    分（即85萬8822元）不存在，經臺灣彰化地方法院（下稱彰
    化地院）96年度訴字第310號判決駁回上訴人之訴，該判決
    認定事實略以：上訴人尚欠被上訴人50萬元本金，為兩造所
    不爭，其請求確認本金超過50萬元部分不存在，核無必要；
    又上訴人自承皆依被上訴人之請求支付，可認於借款之初就
    利息為按日息0.5/1000，並以複利計算，兩造至少有默示之
    合意，迄90年1月31日之後，利率方降至日息0.4/1000，且
    利息既經兩造於95年2月間會算，足見上訴人已承認利息債
    務，自無罹於時效而消滅之情事，而上開利息之利率未逾年
    息20%，將之滾入原本計算利息亦非法所不許，而駁回上訴
    人之訴。嗣上訴人僅就利息債權不存在部分上訴，亦經本院
    96年度上字第324號確定判決，認上訴人上開借款所遲付之
    利息，業因兩造於90年1月31日及95年2月間二次會算，由上
    訴人之配偶莊瓊姿將會算結果記載於會算單，並加蓋上訴人
    之印章，再交予被上訴人收執，經兩造同意按複利滾入原本
    ，乃屬債之更改，故該遲付之利息為更改後本金之一部分，
    已非利息，上訴人主張兩造未就借款之利率為約定，應依法
    定利率計息，及利息滾入原本違反民法第二百零七條規定而
    無效，並利息已罹於時效而消滅等語，不足採取，駁回上訴
    確定之事實，為兩造所不爭，並有各該判決在卷可憑（見原
    審補字卷4至6頁、本院卷26至30頁）。則被上訴人對於上訴
    人有本金50萬元，及原為利息嗣已更改為本金之85萬8822元
    債權存在，即有既判力，此部分上訴人應受前案既判力之羈
    束，不容於本案更為債權不存在之主張。
  (二)上開本院確定判決於理由中，認定上訴人借款250萬元所遲
    付之利息，因兩造於90年1月31日及95年2月間二次會算，記
    載於會算單，係兩造同意按複利計算依會算結果滾入原本，
    乃屬債之更改，且為有效，該遲付之利息為更改後本金之一
    部分，已非利息，利息亦無罹於時效而消滅，其滾入原本也
    非違法而無效。該確定判決前開認定，係對訴訟標的外兩造
    之重要爭點，本於兩造辯論結果所為之判斷，又無顯然違背
    法令之情事。上訴人辯稱兩造未就借款約定利息及利率，上
    訴人亦無同意將利息滾入原本，如有同意，超過週年利率20
    %部分之利息滾入原本，亦屬違法，且借款利息超過5年以上
    部分，也因罹於時效而不得請求等語，皆為前案之訴訟資料
    ，非新提出。而上訴人於本件所舉證人巫有禮之證詞，僅能
    證明97年間兩造曾為債務糾紛聲請調解，嗣因利息談不合，
    而調解不成立，上訴人將被上訴人提出之單據撕毀，無從證
    明兩造於90年1月31日及95年2月間二次會算，上訴人未同意
    將遲付之利息按複利計算滾入原本之事實（見原審卷41、42
    頁），其證述不足推翻本院前開確定判決之判斷。兩造於本
    件自應受該判斷之羈束，不得再為相反之主張，本院亦不得
    為相異之判斷。依兩造會算結果，迄95年1月31日止，上訴
    人積欠被上訴人之金額計為414萬3500元，此觀95年2月間會
    算單記載即明（見原審卷36頁），其中除本金50萬元，及原
    為利息嗣已更改為本金之85萬8822元有既判力，已如上述外
    ，其餘278萬4678元，即為上開確定判決重要爭點，經兩造
    辯論之結果所為之判斷所拘束，亦即該278萬4678元之債權
    存在，此部分債權亦係原為利息嗣更改為本金者。
  (三)又上訴人就原審認定其尚積欠被上訴人414萬3500元（500,0
    00元＋858,822元＋2,784,678元），於本院亦未再爭執（上
    訴理由僅以：受損部分主張抵銷等語，見本院卷17頁）。堪
    認上訴人積欠被上訴人之金額為414萬3500元。
五、按當事人主張有利於己之事實者，就其事實有舉證責任，民
    事訴訟法第二百七十七條定有明文，又同法第四百條第二項
    對經裁判之抵銷數額，復明定有既判力，則主張抵銷之當事
    人就其主張抵銷之債權及數額確實存在之事實自負有舉證責
    任（最高法院88年度台上字第3398號裁判）。上訴人抗辯被
    上訴人曾於96年11月21日教唆訴外人己○○以怪手破壞設置
    於系爭土地上之硬體設備，致瑞聯畜牧場無法正常清理雞糞
    ，產生太濃之藻氣，進而影響緊鄰其旁之雞場，使得該雞場
    之雞隻大量暴斃近6000隻，以每隻種雞約可生產235隻雛雞
    ，每隻雛雞又可產生4元利潤計算，上訴人受有564萬元之損
    害；另為回復土地之原貌，上訴人需增加支出8萬3800元之
    費用，以上損害計為572萬3800元，主張抵銷云云，為被上
    訴人所否認，上訴人自應舉證以實其說。查，上訴人請求傳
    訊證人己○○，惟經本院屢次傳訊，己○○均未到庭（見本
    院卷48、49、53、54、60、62頁）；上訴人主張彰化地院檢
    察署97年度偵字第2061號案可證明上開事實（見本院卷34頁
    ），然經本院調閱該案全卷（見本院卷43、44頁），該案係
    己○○告訴上訴人侵占，並無關於上開事實之記載；上訴人
    另請求調閱同署96年度偵字第11499號案卷，經本院查閱該
    案卷證（見本院卷55、59、61頁），該案係上訴人告訴被上
    訴人及己○○妨害自由（恐嚇）、被上訴人及己○○告訴上
    訴人誣告，遍查全卷亦無何事證可認定上開事實，被上訴人
    及己○○並經檢察官以犯罪嫌疑不足為不起訴處分，有不起
    訴處分書影本在卷可證（見本院卷56頁）；上訴人提出現場
    照片3張（見本院卷23、32、33頁），亦僅能證明96年11月
    23日系爭土地之情況，不能證明曾受損害，或所受損害與損
    害原因。上訴人不能證明被上訴人指使他人破壞設置於系爭
    土地上之設備等情，縱可證明上訴人曾因雞隻暴斃受有損害
    ，亦不能推論係被上訴人之行為所致，上訴人請求傳訊獸醫
    ，核無必要。上訴人就其主張抵銷之事實，不能舉證以實其
    說，其主張抵銷，自不可採。
六、綜上所述，被上訴人本於消費借貸之法律關係，請求上訴人
    給付414萬3500元，及自98年2月13日起至清償日止，按年利
    率5%計算之利息，為有理由，應予准許（逾此部分之請求，
    經原審判決駁回後，未據聲明不服）。原判決就上開應准許
    被上訴人請求部分，為上訴人敗訴之判決，並依被上訴人之
    聲請，為供擔保後准假執行之宣告，經核於法並無不合。上
    訴論旨，指摘原判決該部分不當，求予廢棄改判，為無理由
    ，應予駁回。本件事證已臻明確，兩造其餘攻擊防禦方法及
    舉證，核與判決結果不生影響，毋庸逐一論列，併此敘明。
據上論結，本件上訴為無理由，依民事訴訟法第四百四十九條第
一項、第七十八條，判決如主文。
中    華    民    國    99    年    2     月    3     日
                民事第一庭    審判長法  官  吳火川
                                    法  官  陳繼先
                                    法  官  饒鴻鵬
以上正本係照原本作成。
不得上訴。
                                    書記官  林明冬
中    華    民    國    99    年    2     月    3     日
                                                      Ｓ

司法院資訊處製作；財團法人民間司法改革基金會備份。
